臺北高等行政法院判決
                                      110年度訴字第356號
                                    110年9月16日辯論終結
原      告　黃桂玉

被      告　勞動部勞工保險局

代　表　人　鄧明斌（局長）
訴訟代理人　陳世育
            劉冠甄（兼送達代收人）

上列當事人間勞保事件，原告不服勞動部中華民國109 年9月8日
勞動法訴一字第1090166493號訴願決定，提起行政訴訟，經臺灣
臺北地方法院109年度簡字第234號行政訴訟裁定移送前來，本院
判決如下：
    主  文
原告之訴駁回。
訴訟費用由原告負擔。
　　事實及理由
一、程序事項：按人民因中央或地方機關對其依法申請之案件予
    以駁回，認為權利或法律上利益受違法損害，經訴願程序後
    ，依行政訴訟法第5條第2項規定，提起課予義務訴訟，目的
    在使法院作成課予行政機關依其申請內容作成行政處分之判
    決，亦即以聲明請求法院命該機關作成行政處分或特定內容
    之行政處分，始能達到請求法院保護其權利之訴訟目的，至
    於另為附屬聲明請求將否准處分及訴願決定（包括訴願前之
    先行救濟程序）一併撤銷，乃係為避免單一申請案件有彼此
    矛盾的行政處分併存。本件原告黃桂玉起訴時，聲明請求：
    「一、被告對於原告請領被保險人莊○○老年年金給付，應
    予核付二、訴訟費用由被告負擔。」（臺灣臺北地方法院【
    下稱北院】卷第17頁）；嗣於本院準備程序時修正聲明為：
    「一、訴願決定及原處分（含爭議審定）均撤銷。二、被告
    應依原告108年11月1日之申請，做成准予按月核付減給老年
    年金給付之行政處分。三、訴訟費用由被告負擔。」（本院
    卷第52頁）。其中就增加訴之聲明第1 項「訴願決定及原處
    分（含爭議審定）均撤銷。」部分，性質上乃原告事後就其
    所提課予義務訴訟補足其聲明，非屬訴之追加，而第2 項聲
    明部分，則係依其申請書（原處分卷第5 頁）所載之聲請項
    目及申請日期（以機關收文日為準）而為修正，俾臻明確，
    是上開聲明之補足或修正，均非屬訴之追加或變更，合先敘
    明。
二、事實概要：原告於民國108年11月1日申請勞工保險（下稱勞
    保）被保險人莊○○（47年12月24日生，於98年12月11日退
    保）老年年金給付（按月領取減給老年年金給付）。案經被
    告勞動部勞工保險局審查，莊○○業於108 年10月23日死亡
    ，而勞保老年年金給付具一身專屬權，須由被保險人莊○○
    向被告請領，被告乃以108年11月13日保普簡字第L20001348
    054 號函核定原告所請不予給付（下稱原處分）。原告不服
    ，申請審議，經勞動部以109年2月12日勞動法爭字第108002
    7787號爭議審定書予以駁回（下稱爭議審定）後，提起訴願
    ，復經勞動部以109 年9月8日勞動法訴一字第1090166493號
    訴願決定書駁回，原告仍不服，向北院行政訴訟庭提起行政
    訴訟，經該院以無管轄權而裁定移送前來。
三、原告起訴主張及聲明：
  ㈠訴願決定以莊○○生前簽具之「委託書暨查詢簽收單」係委
    託原告申請「勞保老年給付證明」，非委託原告向被告申請
    「請領老年年金給付」，顯屬速斷。該委託書係被告所製之
    定型化制式委託書，縱認莊○○僅係委託申請勞保老年給付
    證明，惟莊○○或原告若非欲請領老年給付，何須為查詢老
    年給付證明之行為？故僅由委託書，應已足證確有請領老年
    給付之行為。
  ㈡老年年金給付請求權非屬一身專屬權，除被保險人本人外，
    受益人亦屬請求權人，訴願決定之結論，已違法律規定：原
    告屬勞工保險條例（下稱勞保條例）第65條之1第1項所規定
    之受益人，自得依同法第65條之3 規定選擇請領被保險人老
    年年金給付。再依改制前行政院勞工委員會（下稱勞委會）
    94年7月6日勞保2 字第0940037053號函釋（下稱94年7月6日
    函釋）：「有關被保險人於死亡前已退職退保後且符合老年
    給付條件，於其死亡後始由當序受益人請領老年給付，若上
    開當序受益人或有其他遺屬為被保險人時，仍得請領喪葬津
    貼。」足證即使被保險人死亡，只要生前已符合老年給付條
    件，仍可由受益人請領，訴願決定所認之老年給付係屬一身
    專屬性，顯不足採。
  ㈢莊○○與原告為配偶關係，莊○○於98年10月18日因急性中
    風送亞東醫院急診，並因病情嚴重，無法擔任原本繁重之工
    作業務，而遭原任職公司惡意終止勞動契約；其後莊○○又
    因心肌梗塞住院，生活已無法自理，原告僅能辭職以專職照
    護莊○○生活起居，且已完全無收入，致兩人生活陷於困頓
    ，僅能依靠勞保給付而勉持生活。是原告當屬勞保條例第65
    條第1 項所規定之受益人，自得依該規定請領莊○○之老年
    年金給付。
  ㈣勞保條例第58條之2規定「展延一年請領，每一年增給4％」
    、「提前領取者，每提前一年減給4 ％」，既係立法者以法
    規範定之，當已構成勞工信賴越晚請領得領取更多年金之信
    賴基礎。又依同條例第58條規定，年滿60歲且年資達15年者
    ，得請領老年年金給付。莊○○係47年生，且於103 年之年
    資達23年，故其於107至108年始得請領老年年金。本件原告
    係於108 年初申請領取莊○○之老年年金，時間間距甚微。
    莊○○與原告遲未申請老年給付，係因信賴勞動部宣導「老
    年給付不要一次領，會比較划算」之政策，莊○○長年臥病
    在床，原告平日亦僅擔任基層工作，收入甚微，兩人只是遵
    照現行展延請領得增加給付數額之規定，今因莊○○猝逝，
    家屬即不得請領，不僅有違禁反言原則，亦形同國家詐騙人
    民。又在勞工仍須依法繳納保險費之前提下，保險事故發生
    後所應給予之保險給付，即使不是百分之百，仍是其保險費
    之對待給付，基於其對待給付之性質，勞保給付應受憲法財
    產權之保障。本件僅因莊○○猝逝，即不得請領莊○○已支
    付對價、數額較高之老年年金，而身體健康或生活條件較優
    之勞工，反而得以請領數額較高之老年年金，無異於生活狀
    態較為嚴峻之勞工幫生活較優之勞工負擔年金給付，形同劫
    富濟貧，根本與勞保條例在保障勞工生活、改善生活條件，
    維持基本生活之立法目的不符。
  ㈤縱認被保險人配偶得請領遺屬年金，惟依勞保條例第63條第
    1項第1款、第54條之2第1項第1款、第2款規定，對配偶之請
    領資格造成過多限制。又遺屬年金所能領取之數額，顯較老
    年年金少。若依訴願決定所述「被保險人死亡，遺屬則不得
    請領老年年金」，勢將造成被保險人死亡前1 分鐘申請即得
    請領，死亡後1 分鐘即不得請領之現象，被保險人遺屬得領
    取之數額，完全取決於運氣。
  ㈥聲明：
    ⒈訴願決定及原處分（含爭議審定）均撤銷。
    ⒉被告應依原告108年11月1日之申請，做成准予按月核付減
      給老年年金給付之行政處分。
    ⒊訴訟費用由被告負擔。
四、被告答辯及聲明：
  ㈠勞工保險條例第58條第1項、第2項規定之老年給付請求權係
    一身專屬權，須由符合請領資格之被保險人本人申請始得核
    給，被保險人如於未領取老年給付前死亡，其行使老年給付
    請求權之權利能力已因死亡而消滅。查莊○○於108 年10月
    23日死亡，原告申請審議時檢送之「委託書暨查詢簽收單」
    ，僅係莊○○委託原告查詢其勞保老年給付證明事宜，莊○
    ○生前未填具勞保老年給付申請書送被告提出申請，其行使
    老年給付請求權之權利能力已於死亡時消滅，原告於莊○○
    死亡後，提出申請莊○○減給老年年金給付，並主張以「委
    託書暨查詢簽收單」可證莊○○生前即已請領老年給付，與
    勞保條例第65條之1 及該條例施行細則第78條規定不符，被
    告核定原告所請莊○○老年年金給付不予給付，並無不當。
  ㈡又遺屬欲請領被保險人之老年給付，依勞保條例第63條之1
    第3項、第4項規定，須被保險人保險年資須滿15年，並符合
    第58條第2 項各款所定一次請領老年給付條件者，始得由其
    符合規定之遺屬選擇請領其遺屬年金給付或一次請領老年給
    付。莊○○自62年7 月19日起斷續加保至98年12月11日退保
    ，退保時年齡滿50歲，保險年資23年又15日，不符合勞保條
    例第58條第2 項各款一次請領老年給付條件，其遺屬自無同
    條例第63條之1 第3項及第4項規定之適用。
  ㈢至原告所舉之勞委會94年7月6日函釋，係針對被保險人於死
    亡前已退職退保後且符合老年給付條件之情形，本件莊○○
    雖係於死亡前退職退保，惟其不符合老年給付之條件，故本
    件並無該函釋之適用。再者，上開函釋已明文化，即現行勞
    工保險條例第63條之1第3項、第4項規定。
  ㈣聲明：駁回原告之訴。
五、本院之判斷：
  ㈠相關法規：
    ⒈勞保條例第58條規定：「（第1 項）年滿六十歲有保險年
      資者，得依下列規定請領老年給付：一、保險年資合計滿
      十五年者，請領老年年金給付。二、保險年資合計未滿十
      五年者，請領老年一次金給付。（第2 項）本條例中華民
      國九十七年七月十七日修正之條文施行前有保險年資者，
      於符合下列規定之一時，除依前項規定請領老年給付外，
      亦得選擇一次請領老年給付，經保險人核付後，不得變更
      ：一、參加保險之年資合計滿一年，年滿六十歲或女性被
      保險人年滿五十五歲退職者。二、參加保險之年資合計滿
      十五年，年滿五十五歲退職者。三、在同一投保單位參加
      保險之年資合計滿二十五年退職者。四、參加保險之年資
      合計滿二十五年，年滿五十歲退職者。五、擔任具有危險
      、堅強體力等特殊性質之工作合計滿五年，年滿五十五歲
      退職者。（第3 項）依前二項規定請領老年給付者，應辦
      理離職退保。…。（第5 項）第一項老年給付之請領年齡
      ，於本條例中華民國九十七年七月十七日修正之條文施行
      之日起，第十年提高一歲，其後每二年提高一歲，以提高
      至六十五歲為限。」
    ⒉勞保條例第58條之2規定：「（第1項）符合第五十八條第
      一項第一款及第五項所定請領老年年金給付條件而延後請
      領者，於請領時應發給展延老年年金給付。每延後一年，
      依前條規定計算之給付金額增給百分之四，最多增給百分
      之二十。（第2 項）被保險人保險年資滿十五年，未符合
      第五十八條第一項及第五項所定請領年齡者，得提前五年
      請領老年年金給付，每提前一年，依前條規定計算之給付
      金額減給百分之四，最多減給百分之二十。」
    ⒊勞保條例施行細則第78條第1 項規定：「依本條例第五十
      八條規定請領老年給付者，應備下列書件：一、老年給付
      申請書及給付收據。二、符合本條例第五十八條第二項第
      五款或第七項者，檢附工作證明文件。」
    ⒋是依上開規定，被保險人符合一定要件者，於辦理離職退
      保後，得請領老年給付老年年金給付或老年一次金給付；
      於勞保條例97年7 月17日修正之條文施行（按：上開修正
      勞保條例第58條、新增第58條之2等條文，均係自98年1月
      1日施行）前有保險年資，且符合第58條第2項所定各款要
      件之一者，並得選擇一次請領老年給付。又為使被保險人
      得以彈性規劃退休生活，於被保險人保險年資滿15年，然
      不符合第58條第1項及第5項所定請領年齡者（勞保老年年
      金給付之請領年齡，自98年至106年為60歲，107年提高為
      61歲，109年提高為62歲，111年提高為63歲，113 年提高
      為64歲，115 年以後請領年齡均為65歲），尚得提早退休
      請領減給老年年金（下稱減額年金）給付。
  ㈡如事實概要欄所載之事實，為兩造所不爭執，並有勞工保險
    老年給付申請書及給付收據（原處分卷第5、6頁）、莊○○
    死亡證明書、除戶謄本、戶籍謄本（原處分卷第7 頁至第11
    頁）、勞工保險被保險人投保資料表（原處分卷第33頁至第
    36頁）、原處分、爭議審定書（北院卷第47頁至第50頁）及
    訴願決定書（北院卷第25頁至第28頁）在卷可考，此部分之
    事實，可以認定。本件原告於108年11月1日向被告申請減額
    年金給付，經被告予以核駁，是本件應審究者，乃原告是否
    符合請領減額年金之要件，茲分述如次：
    ⒈按行政法律關係，係由法律主體就具體事件在行政法上所
      成立之法律關係，構成行政法律關係內容之權利及義務，
      即由該法律關係主體享有及負擔，如無法律主體即無行政
      法律關係可言。此得在行政法律關係中享有權利及負擔義
      務之資格，即為行政法之權利能力，故原則上須具有行政
      法上權利能力，始得為行政法律關係之主體。又依民法第
      6 條規定：「人之權利能力，始於出生，終於死亡。」具
      有民法權利能力之自然人，除法律另有規定外，在行政法
      領域內，亦具有廣泛之權利能力，而得為行政法權利及義
      務之歸屬主體。行政法律關係所涉及之權利、義務，如具
      有一身專屬性，通常即因自然人之死亡而消滅。至於人民
      之公法上權利義務，有無一身專屬性，應就各個權利義務
      予以認定。經查，本件依原告所填具之「勞工保險老年給
      付申請書及給付收據」（原處分卷第5、6頁）所示，原告
      係以莊○○為被保險人，而以原告自己之名義向被告申請
      「按月領取減給老年年金給付」。然原告於108年11月1日
      （被告收文日）提出該申請時，莊○○已於同年10月23日
      死亡，是於原告提出申請時，莊○○已因死亡而喪失其權
      利能力，而勞保老年給付乃係對勞工因退職未能獲取薪資
      所為之給付，以保障勞工老年經濟安全，法亦無明文除被
      保險人以外之受益人可以申請老年給付，是其性質上應屬
      一身專屬權，莊○○既於申請老年給付前死亡，無論其於
      生前是否委託原告辦理申請，均於其死亡時失其本於權利
      主體享有請領老年給付之資格，是原告以莊○○為勞保被
      保險人，而向被告申請減額年金給付，自屬無據。又原告
      雖提出「委託書暨查詢簽收單」以證明原告或莊○○確有
      請領老年給付之行為，然查，該「委託書暨查詢簽收單」
      （未載日期）已明確載稱：「茲本人莊○○因故不克親臨
      貴局申請勞保老年給付證明，特委託黃桂玉君前往辦理，
      請惠予提供。」等語（原處分卷第19頁），可見該文件乃
      係申請「勞保老年給付證明」，而非申請「勞保老年給付
      」，尚難據此即認莊○○生前已提出老年給付之申請，是
      原告主張委託書已足證確有請領老年給付之行為等語，自
      無可採。
    ⒉又原告主張其為勞保條例第65條之1第1項所規定之受益人
      ，自得依同法第65條之3 規定選擇請領被保險人老年年金
      給付，且參諸勞委會94年7月6日函釋意旨，可見即使被保
      險人死亡，只要生前已符合老年給付條件，仍可由受益人
      請領，老年年金給付請求權自非屬一身專屬權等語。然老
      年給付性質上屬於一身專屬權一節，已見前述；且勞保條
      例第65條第1 項規定：「被保險人或其受益人符合請領年
      金給付條件者，應填具申請書及檢附相關文件向保險人提
      出申請。」乃列於該條例第8 節「年金給付之申請及核發
      」，其所稱「年金給付」，不僅包括老年年金給付，亦包
      括失能年金及遺屬年金給付，此觀諸同條例第65條之3 規
      定自明，而是否得請領失能年金、老年年金或遺屬年金給
      付，自應視是否符合各該給付之法定要件而定，原告逕以
      勞保條例第65條之1第1項、第65條之3 規定，即謂其得請
      領莊○○之老年年金給付，恐有誤會。又勞保條例所定死
      亡給付（第62條至第65條），其目的在於避免勞工於保險
      期間內死亡（第63條）、被保險人退保而於領取失能年金
      給付或老年年金給付期間死亡（第63條之1第1項、第2項
      ），甚或符合一定要件而於未領取老年給付前死亡（第63
      條之1第3項、第4項）時，對家庭或受扶養親屬所造成之
      經濟上困頓，而以保險給付維持其生活，並依其性質區分
      為喪葬津貼及遺屬津貼（含遺屬年金給付）兩大類。是勞
      保已分就勞工死亡時點設定各項死亡給付之要件，以周全
      保障遺屬生活，原告所舉勞委會94年7月6日函釋，乃係中
      央主管機關於勞保條例建立勞保年金給付制度並於98年1
      月1日施行前之見解，於本件減額年金給付之申請，尚無
      參考援用之餘地，是原告上開主張，亦無可採。
    ⒊勞保條例自98年建立年金給付制度後，老年給付依其請領
      要件之不同，大致可區分為「老年年金給付」、「老年一
      次金給付」（勞保條例第58條第1 項）；又為避免影響被
      保險人於修法前原有之勞保給付權益受到影響，並於同條
      例第58條第2 項明定於符合該項所定各款要件之一者，亦
      得選擇一次請領老年給付；另同條例並增訂增額年金給付
      （符合老年年金請領條件而延後請領）或減額年金給付（
      被保險人保險年資已滿15年，但未符合請領老年年金給付
      之要件，而提前請領）之制度，以供被保險人彈性選擇。
      是勞保被保險人究竟是選擇一次性領取老年給付或按月受
      領年金給付，甚或提前請領或延後請領老年年金，均得由
      被保險人視其本身經濟條件與退休生活之規劃，選擇最契
      合自身需求的老年給付類型，原告陳稱因信賴勞動部宣導
      「老年給付不要一次領，會比較划算」之政策，而遵循展
      延請領得增加給付數額之規定，今因莊○○猝逝，家屬即
      不得請領，不僅有違禁反言原則，亦形同國家詐騙人民等
      語，自非可採。
    ⒋至原告主張若依訴願決定所述「被保險人死亡，遺屬則不
      得請領老年年金」，勢將造成被保險人死亡前1 分鐘申請
      即得請領，死亡後1 分鐘即不得請領之現象等語。然按鑒
      於國家資源有限，立法機關就各種社會給付之優先順序、
      規範目的、受益人範圍、給付方式及額度等有關規定，自
      有充分之形成自由，得斟酌對人民保護照顧之需求及國家
      財政狀況等因素，制定法律，將福利資源為限定性之分配
      （參見司法院釋字第485號、第727號解釋意旨）。國家為
      改良勞工之生活，增進其生產技能，應制定保護勞工之法
      律，實施保護勞工之政策，憲法第153條第1項定有明文，
      至於保護勞工之內容與方式應如何設計，立法者有一定之
      自由形成空間（司法院釋字第578 號解釋意旨參照）。本
      件莊○○於生前固已符合請領減額年金給付之要件（參見
      被告訴訟代理人於本院言詞辯論時之說明，本院卷第69、
      70頁），然其既未及申請，勞保條例復未就此項給付，設
      有類同勞保條例第63條之1第3項（但莊○○並不符合本條
      項所定「符合第五十八條第二項各款所定之條件」之要件
      ）、第4 項之規定，且是否增設類似規定，亦涉及國家資
      源之分配與合理請領要件之設計，因此，縱然因通常無法
      預知死亡而發生類如原告所述之情事，在現制下，原告既
      不符合相關請領減額年金給付之要件，自無從為有利於原
      告之認定。
  ㈢綜上所述，原告上開主張，均非可採。被告以莊○○於108
    年10月23日死亡，而勞保老年年金給付具一身專屬權，須由
    被保險人莊○○向被告請領，原告不符合勞保條例請領規定
    ，而否准原告之申請，經核於法並無違誤，訴願決定遞予維
    持，亦無不合，原告訴請本院為如其聲明所示之判決，為無
    理由，應予駁回。又本件判決基礎已臻明確，兩造其餘之攻
    擊防禦方法及訴訟資料經本院斟酌後，核與判決不生影響，
    爰不逐一論列，附此敘明。
六、據上論結，本件原告之訴為無理由，依行政訴訟法第98條第
    1 項前段，判決如主文。
中　　華　　民　　國　　110 　年　　10　  月　　7   　日
   　　　　　　　   臺北高等行政法院第二庭
                              審判長法  官　 蕭忠仁
                          　        法  官　 黃翊哲
                                    法  官　 李明益
一、上為正本係照原本作成。
二、如不服本判決，應於送達後20日內，向本院提出上訴狀並表
    明上訴理由，如於本判決宣示後送達前提起上訴者，應於判
    決送達後20日內補提上訴理由書（須按他造人數附繕本）。
三、上訴時應委任律師為訴訟代理人，並提出委任書。（行政訴
    訟法第241條之1第1項前段）
四、但符合下列情形者，得例外不委任律師為訴訟代理人。（同
    條第1項但書、第2項）
┌─────────┬────────────────┐
│得不委任律師為訴訟│         所  需  要  件         │
│代理人之情形      │                                │
├─────────┼────────────────┤
│㈠符合右列情形之一│1.上訴人或其法定代理人具備律師資│
│  者，得不委任律師│  格或為教育部審定合格之大學或獨│
│  為訴訟代理人　  │  立學院公法學教授、副教授者。  │
│                  │2.稅務行政事件，上訴人或其法定代│
│                  │  理人具備會計師資格者。        │
│                  │3.專利行政事件，上訴人或其法定代│
│                  │  理人具備專利師資格或依法得為專│
│                  │  利代理人者。                  │
├─────────┼────────────────┤
│㈡非律師具有右列情│1.上訴人之配偶、三親等內之血親、│
│  形之一，經最高行│  二親等內之姻親具備律師資格者。│
│  政法院認為適當者│2.稅務行政事件，具備會計師資格者│
│  ，亦得為上訴審訴│  。                            │
│  訟代理人        │3.專利行政事件，具備專利師資格或│
│                  │  依法得為專利代理人者。        │
│                  │4.上訴人為公法人、中央或地方機關│
│                  │  、公法上之非法人團體時，其所屬│
│                  │  專任人員辦理法制、法務、訴願業│
│                  │  務或與訴訟事件相關業務者。    │
├─────────┴────────────────┤
│是否符合㈠、㈡之情形，而得為強制律師代理之例外，上訴│
│人應於提起上訴或委任時釋明之，並提出㈡所示關係之釋明│
│文書影本及委任書。                                  │
└──────────────────────────┘
中　　華　　民　　國　　110　 年　　10　　月　　7　　 日
                                    書記官   陳德銘